【裁判字號】    94,簡上,129
【裁判日期】    950428
【裁判案由】    交還土地
【裁判全文】
臺灣彰化地方法院民事判決  94年度簡上字第129號
上  訴  人  甲○○
訴訟代理人  乙○○
被上訴人    戊○○
上列當事人間請求交還土地事件，上訴人對於中華民國94年10月
11日本院員林簡易庭94年度員簡字第64號第一審判決提起上訴，
本院於民國95年4月18日言詞辯論終結，判決如下：
    主  文
原判決廢棄。
上開廢棄部分，被上訴人應將坐落彰化縣員林鎮○○段一一六之
四地號土地上如附圖即彰化縣員林地政事務所民國九十四年五月
二十五日土地複丈成果圖所示編號A 部分面積壹點陸伍平方公尺
之牆壁拆除，將土地交還上訴人及全體共有人。
第一、二審訴訟費用由被上訴人負擔。
    事實及理由
一、上訴人主張：坐落彰化縣員林鎮○○段116之4地號土地（下
    稱系爭土地）為其與訴外人乙○○共有，被上訴人無合法權
    源，竟占有系爭土地如附圖即彰化縣員林地政事務所民國94
    年5月25日土地複丈成果圖所示編號A部分面積1.65平方公尺
    之牆壁使用（下稱系爭牆壁），被上訴人雖陳稱系爭牆壁為
    兩造所有建物共同使用之共同壁，並提出共同壁使用協議書
    為證，惟兩造所有建物使用執照申請書及建築執照審查表內
    均未見該共同壁使用協議書，該共同壁使用協議書顯非真正
    ，且若為共同壁，何以系爭牆壁僅被上訴人一方單獨使用，
    是系爭牆壁並非共同壁，被上訴人應係無權占有，爰請求被
    上訴人將坐落系爭土地上之系爭牆壁拆除，將土地交還上訴
    人及全體共有人等語。
二、被上訴人則以：其居住門牌號碼彰化縣員林鎮○○路○段386
    巷286 號之建物係向訴外人丁○○購得，上訴人居住門牌號
    碼同巷285 號之建物則係向建商丙○○購得，系爭牆壁係兩
    造所有建物共同使用之共同壁，丁○○與丙○○並簽有共同
    壁使用協議書，其非無權使用，又拆除系爭牆壁將影響其居
    住建物結構等語，資為抗辯。
三、原審駁回上訴人之請求，上訴人不服提起上訴，其上訴聲明
    如主文所示。被上訴人則求為判決駁回上訴，第二審訴訟費
    用由上訴人負擔。
四、得心證之理由：
（一）系爭土地為上訴人與訴外人乙○○共有，被上訴人占有系
      爭土地如附圖所示編號A部分面積1.65 平方公尺之牆壁使
      用等情，為兩造所不爭執，並有上訴人提出之土地登記謄
      本為證，且經原審勘驗現場，囑託彰化縣員林地政事務所
      派員會同兩造測量明確，製有勘驗筆錄、現場草圖及複丈
      成果圖附卷可稽，此部分足認為真正。
（二）被上訴人於原審雖以系爭牆壁為共同壁，其並非無權占有
      等語置辯，上訴人否認之。查：丁○○與丙○○確曾簽署
      共同壁使用協議書一節，固據證人丁○○證述在卷，並有
      共同壁使用協議書在卷足憑，固足認共同壁使用協議書形
      式上應屬真正，是上訴人陳稱：該共同壁使用協議書並非
      真正云云，不足採信。惟此僅足以證明丁○○與丙○○曾
      簽署共同壁使用協議書，尚無法證明系爭牆壁即為兩造所
      有建物間共同使用之共同壁，洵屬無疑。而系爭牆壁為被
      上訴人單獨使用，非兩造所有建物共同使用之共同壁之事
      實，業據本院受命法官會同兩造履勘現場屬實，並製有勘
      驗筆錄、現場草圖在卷足憑，另有上訴人提出之照片可按
      ，且被上訴人於本院履勘後就系爭牆壁確非屬共同壁之事
      實亦不再爭執（詳本院95 年2月10日準備程序筆錄），則
      系爭牆壁並非兩造所有建物間共同使用之共同壁一節，堪
      以認定。
（三）按以無權占有為原因，請求返還所有物之訴，被告對原告
      就其物有所有權存在之事實無爭執，而僅以非無權占有為
      抗辯者，原告於被告無權占有之事實，無舉證責任。被告
      應就其取得占有，係有正當權源之事實證明之。如不能證
      明，則應認原告之請求為有理由（最高法院72年度台上字
      第1552 號、85年度台上字第1120號、88年度台上字第116
      4 號判決意旨參照）。本件被上訴人雖辯稱其係有權占有
      云云，然未能舉證以實其說，依上開說明，自應認上訴人
      之請求為有理由。
（四）另按所有人，於法令限制之範圍內，得自由使用、收益、
      處分其所有物，並排除他人之干涉。所有人對於無權占有
      或侵奪其所有物者，得請求返還之。對於妨害其所有權者
      ，得請求除去之。有妨害其所有權之虞者，得請求防止之
      。各共有人對於第三人，得就共有物之全部為本於所有權
      之請求。但回復共有物之請求，僅得為共有人全體之利益
      為之，民法第765 條、第767條、第821條分別定有明文。
      本件上訴人共有之系爭土地遭被上訴人占用，已如前述，
      則上訴人基於系爭土地共有人之地位，請求無合法占有權
      源之被上訴人將系爭牆壁拆除，將土地返還上訴人及全體
      共有人，自屬有據。
（五）再按權利之行使，不得違反公共利益，或以損害他人為主
      要目的，民法第148條第1項固定有明文。而權利之行使是
      否構成權利濫用，須以權利人行使權利時，主觀上有無以
      損害他人為主要目的，且客觀上尚須綜合權利人因行使權
      利可得之利益與他人及國家社會因其行使權利所受之損失
      ，比較衡量而定。查本件上訴人依上開法律規定，行使其
      所有物返還請求權，以維護土地所有權之完整性，乃所有
      權權能之正當行使，難認上訴人主觀上有以損害被上訴人
      為主要之目的。又系爭牆壁面積1.65平方公尺，僅佔被上
      訴人所有建物之極小部分，再經本院囑託臺灣省建築師公
      會彰化縣辦事處鑑定拆除系爭牆壁是否會影響被上訴人所
      有建物之整體結構而通知被上訴人預先繳納鑑定費用時，
      被上訴人亦不繳納，有台灣省建築師公會彰化縣辦事處函
      在卷可憑，則被上訴人辯稱拆除系爭牆壁將影響其居住建
      物結構云云，並未舉證以實其說，尚屬乏據，無從採信。
      是以，上訴人本於所有權請求被上訴人拆除系爭牆壁返還
      土地，自無權利濫用之可言。
五、從而，上訴人依據民法第767條、第821條之規定，請求被上
    訴人將系爭牆壁拆除，將土地返還上訴人及全體共有人，於
    法有據，應予准許。原審為上訴人敗訴之判決，尚有未洽，
    上訴意旨指摘原判決不當，求予廢棄改判，為有理由，爰由
    本院改判如主文第2項所示。
結論：本件上訴為有理由，依民事訴訟法第436條之1第3項、第4
50條、第78條，判決如主文所示。
中    華    民    國    95    年    4     月    28    日
                  民事第一庭    審判長  羅培昌
                                法  官  葛永輝
                                法  官  游秀雯
以上正本係照原本作成。
不得上訴。
中    華    民    國    95    年    4     月    28    日
                                書記官  張西武


司法院資訊處製作；財團法人民間司法改革基金會備份。
